【裁判字號】    90,訴,3097
【裁判日期】    920630
【裁判案由】    損害賠償
【裁判全文】
臺灣高雄地方法院民事判決  九十年訴字第三○九七號
    原      告  中央保險代理人股份有限公司
    法定代理人  莊碧玫
    訴訟代理人  黃榮作律師
    複  代理人  黃雍晶律師
    被      告  丙○○  住臺南.
                        居高雄.
                甲○○  住高雄.
                陳泓龍原名陳.
                        原住高.
                        現應.
                戊○○  原住高.
                        現應.
                乙○○  住屏東.
右當事人間請求損害賠償事件，由刑事庭移送前來，本院判決如左：
    主      文
原告之訴及假執行之聲請均駁回。
訴訟費用由原告負擔。
    事實及理由
壹、程序事項：
  一、本件被告丙○○、陳泓龍（原名陳俊建）、戊○○均經合法通知，均未於言詞
      辯論期日到場，核無民事訴訟法第三百八十六條各款所列情形，爰依原告聲請
      ，由其一造辯論而為判決。
  二、按訴狀送達後，原告不得將訴變更或追加他訴，但擴張或減縮應受判決事項之
      聲明者，不在此限，民事訴訟法第二百五十五條第一項第三款定有明文。本件
      原告於起訴狀請求判決被告應連帶給付原告新臺幣（下同）一百六十萬九千九
      百八十五元，及自起訴狀繕本送達翌日起至清償日止，按年息百分之五計算之
      利息。嗣於起訴狀繕本送達後，於民國（下同）九十年十二月五日本院準備程
      序期日，就訴之聲明請求給付金額及遲延利息起算日部分，均減縮為被告應連
      帶給付原告一百四十二萬一千一百九十七元及自起訴狀繕本最後送達翌日起至
      清償日止，按年息百分之五計算之利息，其減縮請求給付金額及遲延利息起算
      日部分，係屬減縮應受判決事項之聲明，參諸前揭規定，應予准許，合先敘明
      。
  三、本件原告之法定代理人原為丁○○，嗣於九十年九月十二日變更為莊碧玫，有
      原告提出經濟部公司執照、高雄市政府營利事業登記證影本及公司基本資料查
      詢各一紙在卷可稽。茲據原告及其法定代理人莊碧玫依民事訴訟法第一百七十
      五條第一項規定，聲明承受訴訟，核無不合，併予敘明。
貳、實體部分：
  一、原告起訴主張：
    (一)原告經營業務包括招攬中央信託局（下稱中信局）之人壽保險業務，及若被保
      險人即客戶需辦理信用貸款，併由原告代辦。而人壽保險兼代辦信用貸款流程
      為，當信用貸款核撥時，先由中信局各經辦分局代扣保險費以轉入中信局人壽
      保險處，再由各經辦分局出具繳交保費收據給原告（亦即保險契約期間始期開
      始），由原告之協理轉交業務員整理，再經原告襄理審核無誤並在要保書上簽
      名後，另將繳交保費收據及要保書檢送中信局人壽保險處，中信局人壽保險處
      審核符合後，才將保單寄予被保險人，並將原告所應得之招攬保險佣金交予原
      告。
    (二)被告丙○○、甲○○、陳泓龍、戊○○及乙○○，均係原告之業務員且兩者間
      之法律關係為僱傭與承攬之混合契約，渠等原應將由訴外人即原告協理黃順雄
      所轉交之七十二件客戶資料整理後，連同收據及要保書資料，交予訴外人即原
      告襄理蔡淑芬，於簽署保險要保書後，由原告向訴外人中信局人壽保險處申領
      佣金。
    (三)詎被告與訴外人王文全即訴外人大誠保險經紀人股份有限公司（下稱大誠公司
      ）負責人，共同為圖謀取不法之利益，明知上揭人壽保險資料係被告於八十九
      年一月任職於原告公司中所招攬之業績，竟將上開資料列為訴外人大誠公司之
      招攬業績，向中信局人壽保險處申領佣金，致生損害原告之利益為一百四十二
      萬一千一百九十七元，爰依民法第一百八十四條第一項前段、第一百八十五條
      第一項前段共同侵權行為法律關係，請求被告應負連帶損害賠償責任等語。並
      聲明：被告應連帶給付原告一百四十二萬一千一百九十七元及自起訴狀繕本最
      後送達翌日起至清償日止，按年息百分之五計算之利息，並願供擔保請准宣告
      假執行。
  二、被告部分：
    (一)被告陳泓龍、戊○○部分：被告陳泓龍、戊○○均未於言詞辯論期日到場，亦
      均未提出準備書狀作何聲明或陳述。
    (二)被告丙○○則以：伊與被告陳泓龍、甲○○、戊○○、乙○○均未受僱於原告
      ，亦無僱傭關係，而填寫出差單係為與原告方便聯繫，並無受雇於原告之意，
      是以渠等將系爭承攬保險單以訴外人大誠公司名義送件至中信局，並申領佣金
      並無共同背信侵權行為等語置辯。並聲明：駁回原告之訴，如受不利益之判決
      ，願供擔保請免為假執行。
    (三)被告甲○○、乙○○則以：伊與被告陳泓龍、甲○○、戊○○、丙○○均未受
      僱於原告，伊在原告處招攬保險客戶係按件計酬，嗣因原告發放佣金不正常，
      致其工作內容無保障，遂於八十八年十二月份由被告陳俊建代表渠等向原告表
      明離開原告，嗣於八十九年一月一日另與訴外人大誠公司高雄分處簽訂承攬契
      約，再由該分處經理即訴外人陳玉鳳介紹渠等與訴外人王文全認識，況且有關
      申請保險佣金部分，因由渠等自行負責有關保險客戶之招攬，故渠等得以任何
      保險代理人公司名義將系爭承攬保險單送件至中信局，渠等並未以原告之名義
      ，而以訴外人大誠公司名義將系爭招攬客戶資料送至中信局楠梓分局申請佣金
      ，並無共同背信侵權行為等語置辯。並聲明：駁回原告之訴，如受不利益之判
      決，願供擔保請免為假執行。
  三、兩造不爭執之部分：原告主張，(一)原告經營業務包括招攬訴外人中央信託局之
      人壽保險業務，及若被保險人即客戶需辦理信用貸款，併由原告代辦。原告人
      壽保險兼代辦信用貸款流程為，當信用貸款核撥時，先由訴外人中信局各經辦
      分局代扣保險費以轉入訴外人中信局人壽保險處，再由各經辦分局出具繳交保
      費收據給原告，由原告協理轉交業務員整理，經原告襄理審核並在要保書簽名
      後，另將繳交保費收據及要保書檢送訴外人中信局人壽保險處，經其審核符合
      後，方將保單寄予被保險人，並將招攬保險佣金交予原告；(二)被告丙○○、甲○○、陳泓龍、戊○○、乙○○於八十九年一月間，交付向中信局投保人壽保
      險之系爭客戶資料予訴外人大誠公司，由訴外人大誠公司代理訴外人中信局與
      上揭客戶成立人壽保險契約等語之事實，業據其所提出之中信局支票存款送款
      單存根、中信局人壽保險處人壽保險要保書暨公函、七十二件保戶資料影本為
      證，且為被告丙○○、甲○○、乙○○所不爭執，自堪信為真實。
  四、本件爭點為，被告丙○○、甲○○、陳泓龍、戊○○、乙○○與訴外人王文全
      ，有無共同為圖謀取不法之利益，明知系爭人壽保險資料係被告任職於原告所
      招攬業績，而將上開資料列為訴外人大誠公司之招攬業績，向訴外人中信局人
      壽保險處領佣金，致損害原告之權利，茲分述如下：
    (一)原告主張被告與訴外人王文全，共同為圖謀取不法之利益，明知人壽保險資料
      係上揭被告任職於原告所招攬業績，將上開資料列為訴外人大誠公司之招攬業
      績，致損害原告之權利等語，被告丙○○、甲○○、乙○○分別則執前揭情詞
      置辯，經查：
      (1)按僱傭契約及承攬契約雖均屬勞務契約，惟前者在於服勞務，有無結果，受
        僱人均獲得報酬；而後者則於完成工作，若無結果，承攬人不得請求報酬。
        經查被告丙○○、甲○○、陳泓龍、戊○○、乙○○並非受僱於原告之職員
        ，而係以承攬契約約定彼此之權利義務，既無底薪，亦無委任契約中請領必
        要費用之約定，所領款項均以被告招攬人壽保險之保險金額及件數計算，且
        每人抽取之佣金成數不同等情，業據原告之前、後任法定代理人丁○○、莊
        碧玫於台灣高等法院高雄分院九十年度上易字第一九一六號背信案件審理中
        陳稱：「被告丙○○、甲○○、陳泓龍、戊○○、乙○○並非受僱為原告職
        員，而係簽訂承攬契約，無底薪亦無約定委任契約中請領必要費用，所領款
        項均以被告丙○○等五人招攬人壽保險契約之保險金額及件數計算，且每人
        抽取之佣金成數不同。」等語（參見臺灣高等法院高雄分院九十年度上易字
        第一九一六號(一)卷第一七０頁至第一七三頁），復有承攬契約書影本五份，
        附卷可稽，核屬相符（參見上揭(一)卷第九十五頁至第一五九頁），是以被告
        丙○○、甲○○、乙○○所稱，被告丙○○等五人非受僱於原告，與原告間
        僅有按件計酬之承攬關係等語，應堪採信。
      (2)另原告爰引學者江朝國先生之見解主張，保險業務員與保險代理人公司之法
        律關係，業務員如係支領固定薪資，則解為僱傭；若為佣金制或混合制則宜
        解為僱傭與承攬之混合契約，是以上揭被告與原告間之法律關係應為僱傭與
        承攬之混合契約云云，惟查：
        按保險法所稱保險業務員，指為保險業、保險經紀人公司、保險代理人公
          司，從事保險招攬之人；保險業務員非依本規則辦理登錄，領得登錄證，
          不得為其所屬保險業、保險代理人公司、保險經紀人公司招攬保險。前項
          登錄業務由財政部指定之公會辦理之，保險法第八條之一及保險業務員管
          理規則第三條分別定有明文。是以所謂保險業務員，係指保險業、保險經
          紀人公司、保險代理人公司委託，從事保險招攬及要保申請與首期保險費
          轉送之人。其法律地位係保險人之外勤人員，本質上是特定保險人之受僱
          人，須受該保險人之指揮監督。
        被告丙○○、甲○○、陳泓龍、戊○○、乙○○均未曾辦理人身保險業務
          員登錄事項，業經本院依職權函查中華民國人壽保險商業同業公會，肯認
          屬實，此有該工會九十二年一月二十九日壽會文字第九二０一０三六六號
          函，附卷可參，且亦未受僱於原告而無需受原告之指揮監督，已如前述，
          故前揭被告並非屬保險法之保險業務員，而學者江朝國先生之上揭見解主
          張，則係說明有關保險法上之保險業務員與保險代理人公司之法律關係，
          尚難逕以該見解認定，上揭被告與原告間之法律關係應為僱傭與承攬之混
          合契約，是以原告主張，顯不足採信。
        再觀之系爭承攬契約書及其附件（參見臺灣高等法院高雄分院九十年度上
          易字第一九一六號(二)卷第一０一頁至第一０九頁）所示，雖承攬契約書與
          契約附件承攬人員約定事項、承攬人員報酬給付辦法並無騎縫章，惟承攬
          契約書第五條已載明上揭附件為契約之一部分，且原告應無偽造之必要，
          是以堪信為真實，然查該契約附件承攬人員約定事項所述之內容並非監督
          管理被告之事項，而係有關佣金發予或取消之規定，另其規定適用範圍尚
          包括原告公司之其他職員，難以就該約定逕認定完全適用於被告；至於附
          件之承攬人報酬給付辦法部分，其內容亦係指佣金及獎金發放，並非僱傭
          薪資之規定。是以原告主張被告與原告間之法律關係應為僱傭與承攬之混
          合契約，亦顯不足採信。
      (3)而證人即原告協理歐敏欽，於臺灣高等法院高雄分院九十年度上易字第一九
        一六號背信案件審理時，證述：「被告陳泓龍於八十八年十月間參加原告公
        司每日固定會議時，雖經原告之法定代理人以口頭指派，應至臺塑集團廠區
        開發保險客戶，惟當時原告公司均以臺塑集團為主要對象，並未指明何處工
        廠，且會議中除被告陳泓龍外，尚有經理、其他主任、協理、襄理，原告法
        定代理人乃要求主力應放在臺塑公司之信用貸款，要求大家全力開發，但並
        非僅單獨具體指示或委任被告陳泓龍至臺塑臺北廠招攬系爭人壽保險契約。
        」等語（參見臺灣高等法院高雄分院九十年度上易字第一九一六號(二)卷第四
        頁至第五頁），核與被告丙○○、甲○○及乙○○所稱，系爭保險契約客戶
        係渠等自己招攬而來，並非原告提供客戶資料交予渠等語相符，本院審酌證
        人歐敏欽係擔任原告公司之協理職務，應無必要為不利於原告虛偽不實之陳
        述，其上揭證述，應可採信。是以，系爭保險契約之客戶係被告丙○○、甲○○、陳泓龍、戊○○、乙○○自行招攬，非原告所招攬，亦堪以認定。
      (4)另原告主張，前揭被告於八十八年十二月十四日仍向其提出出差單，請假至
        同年月三十一日止，至臺塑公司駐場，而招攬系爭保險契約等語，並提出被
        告陳泓龍、戊○○、丙○○分別於八十八年七月至十一月、八十八年十月、
        八十八年十月至十一月之打卡記錄（參見臺灣高等法院高雄分院九十年度上
        易字第一九一六號(二)卷第二十八頁至第三十五頁），惟原告提出上開證據，
        無法直接證明被告等五人係於八十八年十二月十四日至三十一日招攬系爭保
        險契約，是以原告上揭主張，尚非可採。
      (5)證人即中信局人壽保險處主任蔡陸井、中信局楠梓分局授信課法務催收人員
        沈淑敏、中信局楠梓分局承辦人員王威乾分別於本院刑事庭背信案（八十九
        年度自字第一八六號）審理時證稱：「系爭人壽保險契約之要保人係於八十
        九年一月間所招攬，於同年月十日前由業務人員送聲請信用貸款之資料與中
        信局，經該局核准後，於同年二月八日放款，如貸款人另投保中信局人壽保
        險處之人壽保險，並同意自貸款中先扣除第一期保費時，則中信局即在扣除
        保費後，將收據（保費送金單存根）置於信封內放在櫃臺，由送件者自行取
        回。且保險代理人公司所送之保險案，幾乎都有兼辦貸款，但貸款部分並無
        佣金，僅人壽保險業務才有佣金。該等貸款申請書並無由何人或何公司送件
        之登記資料，如送件之申請書資料不足，則以申請書上所填業務員或代理公
        司資料聯絡補件，例如記載「中央蔡宗勝0000000000」，則通知
        蔡宗勝。」等語（參見本院八十九年度自字第一八六號(一)卷宗第九十七至第
        一百頁），核與系爭中央信託局綜合消費者貸款申請書部分載有「中央陳俊
        建0000000000」、部分載有「中央甲○○0000000000
        」或「俊建（陳俊建）0000000000」（參見上揭(一)卷宗第二三九
        頁以下）相符，是以被告丙○○、甲○○、乙○○所稱，該等貸款資料為渠
        等於八十九年一月初招攬後，送件給中信局等語，即為可採。本院審酌雖上
        開聯絡資料載有「中央」，表示為原告公司業務員，惟上開申請書僅部分載
        有「中央」，部分申請書則僅有「俊建（陳俊建）0000000000」
        ，或者未留聯絡資料，有該等申請書，在卷足稽（參見本院八十九年度自字
        第一八六號(一)卷宗第二三九頁以下），況且證人王威乾亦表示，係聯絡業務
        員所留之行動電話，並非聯絡代理人公司等語，證人沈淑敏亦稱，系爭貸款
        案並不知係由何業務人或代理公司所送件等語，業如前述，自無從以申請書
        上載有「中央」，即能認定被告等五人於送貸款申請案件時，仍為原告之職
        員。
      (6)至證人湯珮涵、黃順雄雖分別於本院及臺灣高等法院高雄分院刑事庭審理時
        ，證稱：「系爭保險費收據，係原告所有，故由原告公司負責取回收據之訴
        外人湯珮涵取回，經訴外人黃順雄交與被告丙○○、甲○○、陳泓龍、戊○○及乙○○。」等語（參見本院八十九年度自字第一八六號(一)卷第五十七頁
        、臺灣高等法院高雄分院九十年度上易字第一九一六號(二)卷第五十二頁、第
        七十五頁），惟該系爭保險費收據，僅裝於信封內，並置放於中信局人壽保
        險處之櫃臺，而任由送件者自行取回等情，業經證人蔡陸井、沈淑敏、王威
        乾於前揭證述屬實，本院審酌上情，且證人湯珮涵僅係單純取回系爭收據者
        ，並非送件者，尚難以證人湯珮涵取回之收據，復由送件之上揭被告取回，
        即認定上揭保險費收據係原告公司所有，是以證人湯珮涵、黃順雄上揭證述
        ，尚非足以採信。
      (7)另證人丁○○到庭證述：「伊認識被告丙○○等五人。因八十七、八年間
        原告公司在做臺塑麥寮、新港、嘉義廠員工投保專案，公司分成許多小組負
        責拉保險業績，而被告陳俊建是上揭五人中之小組主任，被告丙○○等五人
        與伊是原告公司同事關係，均受雇於原告公司，且以每月拉到保險業績來計
        算報酬，非領固定月薪，並有和公司簽立承攬契約。伊不清楚被告丙○○等
        五人何時離職，亦不清楚渠等何時起未至原告公司上班，八十九年一月下旬
        還有看見渠等至原告公司走動及吃尾牙宴。」等語；證人李建鴻亦到庭證
        稱：「伊認識被告丙○○等五人，伊於八十八年至八十九年底任職於原告公
        司，上揭人等曾在原告公司上班，負責保險招攬業務，而被告陳俊建是擔任
        小組主任，當時上揭被告是負責臺塑廠區員工保險之招攬業務，上揭被告與
        伊是原告公司同事關係，均受雇於原告公司，且以每月拉到保險業績之佣金
        來計算報酬，並非領固定月薪，均有和原告公司簽立承攬契約。八十九年約
        二、三月伊就沒看見上揭被告到原告公司上班，惟渠等何時離職伊不清楚。
        」等語（均參見九十一年八月二十八日本院準備程序筆錄）。然查，被告均
        非受僱於原告，與原告間僅有按件計酬之承攬關係，已如前述，證人丁○○
        、李建鴻證述被告與其為原告公司同事關係，均受雇於原告公司等語部分，
        因係誤解承攬與僱傭法律關係所為之陳述，尚不足採信。又證人丁○○雖證
        稱：於八十九年一月下旬還有看見被告至原告公司走動及吃尾牙宴；而證人
        李建鴻則證稱：八十九年約二、三月就沒看見被告到原告公司上班等語，惟
        渠等亦均證稱不清楚被告何時離職，未至原告公司上班，是以尚難單以被告
        有至原告公司走動及吃尾牙宴之行為或證人李建鴻於八十九年約二、三月沒
        看見上揭被告之情狀，遽論被告仍任職於原告公司，是以原告陳稱被告丙○○等五人於八十九年一月中旬仍進出原告公司，仍為原告公司職員等語，顯
        不足採信。
      (8)又被告甲○○、乙○○陳稱，被告丙○○等五人，業於八十八年十二月十五
        日由陳俊建代表向原告表示，因申領佣金日期不固定致工作所得、工作權利
        受到損失，以後不與原告合作介紹保戶之工作，而另與訴外人大誠公司簽約
        等語之事實，業據原告提出被告丙○○等五人八十九年一月、二月之佣金轉
        帳明細表四紙，（參見臺灣高等法院高雄分院九十年度上易字第一九一六號
        (一)卷第一六０頁至第一六三頁），核與證人陳麗雪於臺灣高等法院高雄分院
        刑事庭審理時，證稱：「伊係擔任原告公司會計人員，並非固定日期核發薪
        水，而係由董事長指示核發日期及金額。」等語相符（參見上揭(二)卷第五十
        四頁至第五十六頁），且被告丙○○等五人於八十九年一月一日與訴外人大
        誠公司另簽訂居間契約，有該等居間人員合約五份在卷足證（參見本院八十
        九年度自字第一八六號(一)第三二七頁至第三四一頁）。是以被告丙○○等五
        人主觀上認為已非原告公司之業務員，且縱使被告丙○○等五人將系爭申請
        書送交訴外人中信局時，與原告之承攬契約仍未終止，惟被告均未向原告領
        取薪資或該項報酬，又係自行招攬要保人，故被告仍可自行決定，係為原告
        或訴外人大誠公司承攬或居間，而將該要保書交予何者並代為簽約，應無構
        成侵權行為致侵害原告之權利可言。
    (二)另證人即大誠公司高雄裕誠通訊處負責人陳玉鳳、大誠公司光復通訊處經理古
      馥榕分別於本院刑事庭審理時，證述：「訴外人大誠公司於八十九年二月間將
      系爭人壽保險要保書，以訴外人大誠公司名義交付予訴外人中信局人壽保險處
      核准後，將佣金撥由訴外人大誠公司收受，惟訴外人大誠公司採分層負責，業
      務員將業績報給通訊處，由通訊處匯整報給臺北總公司，再由臺北總公司匯整
      交予訴外人中信局人壽保險處，該公司負責人並不監管客戶來源，各通訊處之
      主管亦不知業務員之客戶情形。」等語（參見本院八十九年度自字第一八六號
      (一)卷第二七八頁至二七九頁、第三０五頁至第三０六頁）。本院審酌上揭證人
      雖為訴外人大誠公司之員工，惟渠等上揭證述，核與常情相符，此外，復有系
      爭人壽保險要保書影本，在卷可查，證人上揭所述，應可採信。是被告丙○○
      等五人將系爭人壽保險要保書係交由證人陳玉鳳，以訴外人大誠公司名義向訴
      外人中央信託局人壽保險處提出，況上揭被告係為自己工作而將招攬之系爭保
      險費收據及要保書交與訴外人大誠公司代理與中信局人壽保險處簽訂保險契約
      ，業如前述，縱使訴外人王文全於八十九年一月間即已認識上揭被告人等，並
      知上揭被告將為訴外人大誠公司承攬或居間人壽保險契約，上揭被告與訴外人
      王文全間亦應無共同侵權行為之故意可言，是以訴外人王文全雖為訴外人大誠
      公司之負責人，既無為上揭系爭侵權行為，則訴外人大誠公司當亦無侵權行為
      損害賠償責任可言，此外，原告亦無提出其他足資證明上揭被告確實有為上揭
      共同侵權行為之證據，供本院審酌，故原告前揭主張，均顯不足採信。
  五、綜上所述，被告丙○○、甲○○、陳泓龍、戊○○、乙○○與訴外人王文全，
      將系爭人壽保險資料列為訴外人大誠公司之招攬業績，向訴外人中信局人壽保
      險處領佣金，應無構成系爭侵權行為致侵害原告權利，已如前述。從而，原告
      本於侵權行為損害賠償請求權，請求被告連帶給付原告一百四十二萬一千一百
      九十七元及自起訴狀繕本最後送達翌日起至清償日止，按年息百分之五計算之
      利息，為無理由，應予駁回。另原告之訴既經駁回，其假執行之聲請應併予駁
      回。
、本件事證已臻明確，兩造其餘攻擊防禦方法，核於判斷結果不生影響，爰不逐一
    論述，附此敘明。
肆、據上論結，本件原告之訴為無理由，依民事訴訟法第三百八十五條第一項前段、
    第七十八條，判決如主文。
中      華      民      國    九十二    年      六      月     三十     日
                              臺灣高雄地方法院民事第六庭
~B審判長法官  朱玲瑤
~B法      官  廖家陽
~B法      官  唐中興
右為正本係照原本作成。
如對本判決上訴，須於判決送達後廿日內向本院提出上訴狀。
中      華      民      國    九十二    年      六      月     三十     日
~B法院書記官  張義龍


司法院資訊處製作；財團法人民間司法改革基金會備份。
